臺灣高等法院臺中分院刑事判決
111年度上易字第689號

上  訴  人  臺灣彰化地方檢察署檢察官
被      告  洪國寶
上列上訴人因被告違反家庭暴力防治法等案件，不服臺灣彰化地
方法院111年度易字第301號中華民國111年5月19日第一審判決（
聲請簡易判決處刑案號：臺灣彰化地方檢察署111年度偵字第137
9號），提起上訴，本院判決如下：
    主  文
上訴駁回。
    理  由
一、公訴意旨略以：被告丁○○（下稱被告）係甲○○（丙○○之妻）
    之小叔，2人具有家庭暴力防治法第3條第3款所定之家庭成
    員關係。丁○○前因對甲○○實施家庭暴力行為，經臺灣彰化地
    方法院於民國109年12月30日以109年度家護字第801號民事
    通常保護令（下稱上開保護令）裁定被告不得對甲○○、甲○○
    之其他等家庭成員丙○○等人實施身體、精神、或經濟上之騷
    擾、控制、脅迫或其他不法侵害之行為；亦不得對於甲○○、
    甲○○之其他等家庭成員丙○○等人為騷擾之聯絡行為，有效期
    間為1年6月，上開保護令經警於110年1月10日送達交付被告
    執行。詎被告基於違反保護令之犯意，於110年12月1日晚間
    18時許，在其位於彰化縣芬園鄉嘉興村居住處，與丙○○討論
    關於臺灣彰化地方法院110年度簡字第1568號案件是否會遭
    判刑時，因不滿丙○○帶母親卓錦花去法院，竟當場對丙○○、
    甲○○不斷持續大聲吼對叫「是不是你帶母親去開庭」等語，
    以此方式對在場之丙○○、甲○○為精神上之騷擾，而違反上開
    保護令，因認被告涉犯家庭暴力防治法第61條第1款之違反
    保護令罪嫌云云（另被訴110年12月6日晚間20時50分違反保
    護令之犯行，經原審判處拘役50日確定，不在本院審理範圍
    ）。
二、按犯罪事實應依證據認定之，無證據不得認定犯罪事實。又
    不能證明被告犯罪者，應諭知無罪之判決，刑事訴訟法第15
    4條、第301條第1項分別定有明文。次按認定犯罪事實所憑
    之證據，雖不以直接證據為限，間接證據亦包括在內；然而
    無論直接或間接證據，其為訴訟上之證明，須於通常一般之
    人均不致有所懷疑，而得確信其為真實之程度者，始得據為
    有罪之認定，倘其證明尚未達到此一程度，而有合理之懷疑
    存在時，即難遽採為不利被告之認定。再告訴人之告訴，係
    以使被告受刑事訴追為目的，是其陳述是否與事實相符，仍
    應調查其他證據以資審認，必告訴人所述被害情形無瑕疵可
    指，且就其他方面調查又與事實相符，其供述始足據為判決
    之基礎；被害人之為證人，與通常一般第三人之為證人不同
    。被害人就被害經過所為之陳述，其目的在於使被告受刑事
    訴追處罰，與被告處於絕對相反之立場，其陳述或不免渲染
    、誇大。是被害人縱立於證人地位具結而為指證、陳述，其
    供述證據之證明力仍較與被告無利害關係之一般證人之陳述
    為薄弱。從而，被害人就被害經過之陳述，除須無瑕疵可指
    ，且須就其他方面調查又與事實相符，亦即仍應調查其他補
    強證據以擔保其指證、陳述確有相當之真實性，而為通常一
    般人均不致有所懷疑者，始得採為論罪科刑之依據，非謂被
    害人已踐行人證之調查程序，即得恝置其他補強證據不論，
    逕以其指證、陳述作為有罪判決之唯一證據。再按家庭暴力
    防治法立法目的，在於保護處於家庭暴力危險中之被害人，
    免受身體或精神上之不法侵害，進而防治家庭暴力行為之發
    生，以促進家庭和諧，家庭暴力防治法之實施，目的在幫助
    受暴力侵害的不幸受害者可以得到保護，使得弱勢的一方能
    即時獲得司法介入。而違反法院依第14條第1項、第16條第3
    項所為之下列裁定者，為本法所稱違反保護令罪，處3年以
    下有期徒刑、拘役或科或併科新臺幣10萬元以下罰金：「一
    禁止實施家庭暴力。二禁止騷擾、接觸、跟蹤、通話、通信
    或其他非必要之聯絡行為」；家庭暴力防治法所稱之「家庭
    暴力」，係指家庭成員間實施身體、精神或經濟上之騷擾、
    控制、脅迫或其他不法侵害之行為；所稱「騷擾」，係指任
    何打擾、警告、嘲弄或辱罵他人之言語、動作或製造使人心
    生畏怖情境之行為，該法第61條第1款、第2款、第2條第1款
    、第3款固規定甚明。然前開所謂「騷擾」，應係指行為人
    無故而對持有保護令者有打擾、警告、嘲弄或辱罵之言語、
    動作或製造使人心生畏怖情境之行為而言。實務上核發保護
    令之要件相對寬鬆，雖可免生法益保護之漏洞，然亦因而易
    遭濫用，故為免民事糾紛上權利歸屬尚未釐清之前，當事人
    間彼此主張自己權利之行為動輒構成違反保護令罪，使保護
    令成遭濫用之爭權利器，並使民刑事法律評價發生龜裂，解
    釋家庭暴力防治法上「騷擾」此一概念範圍過於廣泛，缺乏
    定型性之「開放性構成要件要素」，自應參酌前揭立法目的
    予以合理地目的性限縮。是保護令相對人所為之行為若非專
    以侵害、騷擾保護令聲請人為目的，而兼有其他主張或保護
    合法權利之目的，縱使所為行為已使保護令聲請人產生不快
    不安或痛苦畏懼，惟仍與家庭暴力防治法所謂「騷擾」之概
    念不符，而不應以違反保護令罪相繩。
三、公訴意旨認被告涉犯違反保護令罪嫌，無非係以告訴人丙○○
    於警詢時之指訴、告訴人甲○○於警詢時及偵查中之指訴、監
    視器畫面擷取照片等為其主要論據。
四、訊據被告固坦承於上開時、地因另涉司法案件而與告訴人丙○○大小聲說話之事實，惟否認有何違反保護令之犯行，辯稱
    ：當天對其母卓錦花稱妳有三個小孩，其他的兒子對其這樣
    子，竟然還要去作證等語，丙○○在一旁聽到就跟其吵起來，
    丙○○先罵其，對其大小聲，他罵其一句，其回他一句，你一
    句我一句，當時其和丙○○對罵，後來甲○○聽到樓下在吵，就
    從樓上下來，其沒有罵甲○○，也沒有跟甲○○講話，甲○○下樓
    後其沒有對她大小聲；其是氣其兄 帶母親去作證，其跟母
    親說他們打其的時候，為什麼不去作證、為什麼只幫其兄不
    幫助其等語。經查：
　㈠被告前因對告訴人甲○○實施家庭暴力，經告訴人甲○○向臺灣
    彰化地方法院聲請核發保護令，由該院於109年12月30日核
    發上開保護令，裁定被告不得對告訴人甲○○、丙○ ○等人實
    施騷擾等家庭暴力行為，並由彰化縣政府警察局彰化分局員
    警於110年1月10日10時40分許，依法執行本案保護令，並告
    知被告本案保護令內容，經被告簽名確認，被告知悉上開保
    護令內容，上開保護令仍在有效期間內等情，為被告所是認
    （見警0000000000號卷第4頁），核與告訴人丙○○、甲○○於
    警詢時之指述相符（見警0000000000號卷第8至14頁），並
    有臺灣彰化地方法院109年度家護字第801號民事通常保護令
    、家庭暴力通報表2份、彰化縣警察局彰化分局保護令執行
    紀錄表在卷可憑（見警0000000000號卷第17至25頁），就此
    部分事實首堪認定。
　㈡告訴人丙○○、甲○○於警詢時指訴稱：丁○○於110年12月1日18
    時 許在住家與丙○○討論臺灣彰化地方法院110年度簡字第15
    68號刑事簡易決會成立，是因為丙○○帶母親卓錦花告他，丙○○解釋是法院通知其及卓錦花去法院說明事情經過，結果丁○○突然情緒激動對其等大聲斥責稱丙○○係恐嚇卓錦花去開庭
    ，持續對丙○○及甲○○大吼大叫，不斷重複上述字眼，這樣的
    騷擾行為造成其等2人精神上的騷擾；其等認為有違反保護
    令，丁○○大聲對其等2人大吼大叫等已造成其等2人精神上的
    騷擾云云（見警0000000000號卷第8至9頁），告訴人甲○○復
    於偵查中證稱：因為太多件，其忘記詳細時間，確實有如檢
    察官口述之情形，其對警詢筆錄內容沒有意見云云（見偵13
    79號卷第9頁），復於原審審理中陳稱：被告只是嘴吧上講
    ，其覺得被告有大吼大叫，讓其覺得有挑釁的情形云云（見
    原審卷第47頁），均指證被告於上開時、地有情緒激動、出
    言大聲斥責、吼叫等情事，且被告亦自承當天有因其母至法
    院開庭一事與告訴人丙○○爭吵，且爭吵時告訴人甲○○亦有到
    場之事實，並有臺灣彰化地方法院110 年度簡字第1568號刑
    事簡易判決可佐（見偵1379號卷第3至4頁），堪認當時被告
    與告訴人丙○○確有因談論其母前往法院開庭一事而有所齟齬
    ，且告訴人甲○○亦有在現場之事實。
　㈢惟家庭暴力防治法所稱家庭暴力，係指身體或精神上任何不
    法之侵害，所稱騷擾，謂任何打擾、警告、嘲弄或辱罵他人
    之言語、動作或製造使人心生畏怖情境之行為，該法第2條
    第1款、第4款固有明文，惟本法之立法精神在於保護處於家
    庭暴力危險中之被害人免受家庭暴力行為之傷害，而非在一
    方取得保護令後，取得保護令之一方無法接受他方之言行時
    ，即遽認他方之言行構成該法之「騷擾」，否則即有濫行使
    用保護令之虞；故被害人須確實處於受暴之危險，而被害人
    也確實感受暴力之精神威脅時，始足認有身體或精神上不法
    侵害之家庭暴力行為，且騷擾之行為並應具備惡意性、起始
    性及積極侵害性，茍家庭成員相互間因感情不睦，引起爭吵
    ，且客觀上亦難認一方須確實處於受他方身體或精神上暴力
    之威脅，即不得認係實施精神上不法侵害或騷擾之行為。
　　告訴人2人雖均指訴被告有情緒激動、出言大聲斥責、吼叫
    之情，被告亦自承其與告訴人丙○○有大小聲對罵之情事。然
    告訴人等2人認為被告有違反本案保護令之情事，尚屬主觀
    之感受，且此等彼此間之爭吵與違反保護令之騷擾行為，未
    可一概而論、等同視之。而就告訴人阮心夢提出之監視器錄
    影畫面翻拍照片（見警0000000000號卷第27頁）觀之，畫面
    中間顯示被告翹腳雙手扶膝端坐椅上，畫面右下方可見一頭
    髮盤髻之人後腦勺（見警0000000000號卷第27頁下方編號2
    照片），且與被告有一定之距離，中間且隔2台機車及雜物
    等情，而告訴人甲○○於偵查中證稱：上開照片係監視器拍的
    ，其與丙○○在監視器左邊並未入鏡，距離被告4、5公尺遠，
    下方照片其頭部有出現，該處是鐵皮搭建，其在該處做緞帶
    手工代工，椅子是其婆婆放的，要給客人坐的，其在該處工
    作，很少有人會坐在那邊等語（見偵1379號卷第9、10頁）
    。可見本案發生時現場被告坐姿平和，未見有何起身攘袂振
    臂、比手畫腳等情緒激動時較大幅度之肢體動作，且被告與
    告訴人2人間有相當之距離，告訴人丙○○更不在監視器畫面
    範圍內，又告訴人甲○○亦於原審審理中陳稱當時沒有錄到聲
    音等語（見原審卷第47頁），已難認定被告當時確有何情緒
    激動對告訴人2人大聲斥責、持續大吼大叫之情事。況被告
    供稱其住處為透天厝，其與其母住一樓，其兄與嫂住二樓，
    均從一樓的門出來等語（見原審卷第51頁），告訴人丙○○、
    甲○○於警詢時均陳稱：其與被告均居住彰化縣○○鄉○○村○○街
    000號等語（見警0000000000號卷第8、14頁）， 堪認被告
    與告訴人2人同住，有共同之居住空間，本就不可能完全沒
    有接觸互動，而核發保護令之目的是使被害人免受家庭暴力
    行為，上開保護令內容亦未要求被告需遠離告訴人一定距離
    ，倘被告與告訴人丙○○間之對話討論過程中有所不諧，甚至
    發生言語爭吵對罵，爭吵過程中在場之告訴人甲○○聽聞後主
    觀感受不佳，尚難逕認被告之言行係對告訴人2人有何騷擾
    行為，更遑論係基於違反保護令之犯意所為。
　㈣綜上所述，被告既係因與告訴人丙○○談論其母前往法院開庭
    一事而有所爭執，其等對話及爭吵事出有因，尚難認係以侵
    害、騷擾保護令之被害人為目的所為，依前揭說明，縱被告
    之言語或行為已使在現場之上開保護令被害人產生不快不安
    ，惟仍與家庭暴力防治法所謂「騷擾」之概念不符。
五、原審認公訴人所提出之證據，在客觀上未達於通常一般人均
    不致有所懷疑，得確信其為真實之程度，而尚有合理之懷疑
    存在，法院無從形成被告有罪之確信，而對被告為無罪之諭
    知，經核尚無不合。檢察官上訴意旨仍執前詞指摘原審判決
    ，本院認原審判決既已斟酌相關被告、告訴人等之陳述意旨
    及其他卷內資料，本於證據取捨之職權行使，詳為闡述如何
    採取之心證理由，經核並不違背經驗法則或論理法則，且無
    違誤之處，檢察官上訴意旨就原判決已說明之事項，就相同
    證據資料而執為不同之評價，難認有理由。至上訴意旨另指
    陳檢察官於原審審理中聲請命員警至現場拍攝照片釐清現場
    相對位置，並聲請傳訊證人丙○○、甲○○到庭證述，原審未予
    調查，即有證據調查不備之虞等語。然原審判決已說明為何
    不傳訊證人即告訴人2人及未囑警現場拍照之理由，且現場
    狀況及被告與告訴人2人之相對位置，業經告訴人甲○○於偵
    查中證述甚明（見偵1379號卷第9、10頁），並有監視器錄
    影畫面翻拍照片（見警0000000000號卷第27頁）可憑，被告
    亦供承當天告訴人2人確有在場，原審就此部分認無調查必
    要，並無違誤；至本院依檢察官聲請以證人身分傳訊告訴人
    2人到庭，然其等2人於本院審理中經傳訊並未到庭，復經檢
    察官捨棄（見本院卷第71頁），本院認無再行調查之必要，
    併此敘明。綜上，本件上訴為無理由，應予駁回。
據上論斷，應依刑事訴訟法第368條，判決如主文。
本案經檢察官賴志盛聲請簡易判決處刑，檢察官陳昭蓉提起上訴
，檢察官乙○○到庭執行職務。
中　　華　　民　　國　　111 　年　　10　　月　　19　　日
            刑事第十二庭   審判長法　官　張  國  忠
                                 法　官  李  雅  俐
                                 法　官  陳      葳
上列正本證明與原本無異。
不得上訴。 
　　　　　　　　　　　　　     　書記官  蔡  皓  凡

中　　華　　民　　國　　111 　年　　10　　月　　19　　日